臺灣高雄地方法院民事判決　　　　　　　94年度簡上字第41號
上　訴　人　甲○○
訴訟代理人　李玲玲律師
　　　　　　何俊墩律師
　　　　　　李美慧律師
被 上訴 人　乙○○
訴訟代理人　黃偉欽律師
當事人間給付買賣價金事件，上訴人對於民國94年1 月26日本院
高雄簡易庭93年度雄簡字第1565號第一審判決提起上訴，本院於
民國94年6 月29日言詞辯論終結，判決如下：
    主  文
上訴駁回。
第二審訴訟費用由上訴人負擔。
    事  實  及  理  由
一、被上訴人主張：上訴人於民國92年6 月5 日，以新台幣（下
    同）3,850,000 元，向伊購買所有權範圍均為29/10,000 ，
    坐落於高雄市前金區682 地號及同區○○段73地號土地；及
    其上10524 建號即門牌號碼高雄市前金區○○○路163 號13
    樓之1 號建物（下稱系爭房地）；當日上訴人已給付定金65
    0,000 元，至於尾款3,200,000 元，雙方則約定於過戶完畢
    上訴人辦妥貸款後，代伊清償系爭房地原有貸款，再將其餘
    價金交付之方式給付。伊即於92年6 月17日將系爭房地所有
    權移轉登記予上訴人，上訴人則遲至同年9 月間始向銀行貸
    得2,800,000 元，以該款項代償系爭房地原有貸款本息後，
    僅將前開貸款餘額匯入伊帳戶，然尚有400,000 元買賣價金
    未給付，爰依買賣契約之法律關係，請求上訴人給付
    400,000 元，及自起訴狀繕本送達翌日起至清償日止，按年
    息5 ％計算之利息等語。經原審為其一部勝訴判決後，於本
    院聲明請求駁回上訴。
二、上訴人則以：伊事後知悉系爭房地無法貸足價金尾款3,200,
    000 元，曾委請友人陳慧玟致電抗議，由被上訴人之夫接聽
    並承諾將尾款調降為2,800,000 元；翌日兩造再通話確認此
    事，故系爭房地價金尾款已合意變更為3,200,000 元，伊已
    付清2,800,000 元未有積欠買賣價金之情事；又系爭房地係
    於92年9 月10日交付，交屋前之管理費9,040 元及瓦斯費5,
    45 3元應由被上訴人負擔，惟皆由伊代墊，應予抵銷等語，
    茲為抗辯。並於本院聲明：原判決及假執行宣告均廢棄；右
    廢棄部分，被上訴人在第一審之訴駁回。
三、被上訴人主張兩造於92年6 月5 日就系爭房地簽訂買賣契約
    ，迄今上訴人支付之買賣價金總計3,450,000 元之事實；業
    據提出不動產買賣契約書、建物登記謄本、貸款本息攤還表
    、被上訴人華南商業銀行000000000000號帳戶活期儲蓄存款
    存摺影本各1 紙（見原審卷第9 至12、16、17頁）為證，並
    有高雄銀行入戶電匯匯款回條影本2 紙（見原審卷第93頁）
    在卷，且為上訴人所不爭執，堪信為真實。另上訴人則以前
    詞置辯；是本件主要爭點在於：買賣價金尾款是否已經兩造
    合意由3,200,000 元調降為2,800,000 元？茲分述如下：
  (一)證人陳慧妏於原審93年8 月5 日言詞辯論時雖證稱：我知悉
    上訴人不願繼續履行買賣契約，隨即表明願居間協調，並撥
    電話給被上訴人，但是係由被上訴人之夫接聽；電話中我表
    示上訴人已無意願購買系爭房地，但最後對方同意以系爭房
    地可貸得金額作為尾款，其他不足額部分即不再請求。我就
    告知對方因為上訴人原本表示已無意購買，所以我必須再與
    上訴人確認是否願意接受協商結果，另外也請被上訴人必須
    再與上訴人重新確認（下稱第1 通電話）。隔天被上訴人有
    打電話給上訴人，我只聽到上訴人回答稱「最高只能貸到
    2,800,000 元、好、會趕快去辦貸款」（下稱第2 通電話）
    ，但由上訴人回答內容我推知雙方已就價金尾款達成協議等
    語（見原審卷第85、86頁）：
    1.惟查，關於陳慧妏證述之前開2 通電話是否真實存在乙節
      ，俱為被上訴人所否認；又陳慧妏為上訴人雇主等情，業
      據其陳明，顯見其與上訴人間存有同事情誼，則陳慧妏所
      為證言是否屬實，已非無疑，況且：
    由陳慧妏所證內容可知，其係偶然知悉此事而立即以電話
      協調，原本預期之通話對象為被上訴人，然因電話係由被
      上訴人之夫接聽，故與之有前述對話內容；而陳慧妏在該
      次通話前既未曾參與兩造買賣事宜，又未曾與被上訴人見
      面、聯絡，則在此種情形下，實無因被上訴人之行為表示
      或不為反對表示，而有誤認被上訴人之夫係有代理權之可
      能，且上訴人亦無法提出被上訴人有何表見代理行為存在
      之說明及證據；是以，上訴人抗辯被上訴人應依表見代理
      對上訴人負授權人責任云云，並不足採。
    況且，實際上陳慧妏對於系爭房地買賣有決定權者，係被
      上訴人及上訴人乙節，並無誤認，故於通話最後要求契約
      當事人自行確認價金尾款為何。從而，陳慧妏所為關於第
      1 通電話部分之證言，充其量僅足以證明其曾與非當事人
      亦非代理人之被上訴人之夫，就價金尾款進行溝通，亦不
      足以證明被上訴人已有調降尾款之要約或承諾。
    按證人應就其親見親聞之事，本於記憶而為真實之陳述；
      陳慧妏雖證稱第2 通電話係兩造以電話聯絡並談妥尾款事
      宜，惟其並未實際聽聞電話內容，則究竟上訴人係與何人
      通話、談論內容為何，均非陳慧妏當時所親見親聞，況且
      其已自承：對於兩造已就價金尾款達成協議係其臆測之結
      果，則其上開証言皆不得據為認定事實之依據。
    2.從而，依陳慧妏前開所證，尚不足以認定兩造買賣價金尾
      款已經有合意調降之情事。
  (二)證人顏妙芳於原審93年8 月5 日言詞辯論時曾證稱：我有參
    與兩造交屋事宜，當天交屋完畢後，被上訴人急著要尾款，
    就催促上訴人打電話要銀行撥款；我則質疑萬一撥款後，水
    、電、管理費仍有欠繳該怎麼辦，並要求被上訴人立據表示
    尾款已付清，但被上訴人表示不會騙我們，所以沒寫等語（
    見原審卷第86、87頁）。則依顏妙芳前開所證，可知被上訴
    人當場即表明拒絕書立「尾款已繳清」之字據。又被上訴人
    雖答稱「不會欺騙上訴人」等語，然綜合衡量對話內容、當
    時情境，並參酌被上訴人期待早日取得部分尾款之心情，顯
    然當時被上訴人所言僅係避免書立前開字據，達到使上訴人
    早日給付部分尾款之目的；且其稱「不會欺騙上訴人」等語
    ，並未明確表示尾款究竟為何、是否上訴人將銀行貸款全數
    匯至其帳戶即屬履行完交付價金之義務；則僅憑顏妙芳證稱
    被上訴人以「不會欺騙上訴人」作為拒絕書立字據之理由等
    語，並不足以認定被上訴人已就尾款之調降有承諾或承認之
    表示。
  (三)另上訴人雖抗辯：由系爭房地之不動產買賣契約書第9 條已
    載明：尾款交清同時辦理所有權移轉，而系爭房地所有權早
    已移轉完畢，可推知價金尾款亦已付清；另由被上訴人未
    主動囑咐代書不得將系爭房地所有權狀交付，被上訴人願
    協同辦理交屋，自交屋至93年3 月26日起訴前被上訴人未
    再向上訴人追討其所主張不足之價金尾款400,000 元等情事
    ，可見上訴人在交屋時已將價金尾款全數付清云云。然查：
    1.被上訴人早於92年6 月17日即已將系爭房地所有權移轉登
      記予上訴人，又雙方約定於移轉後，再由上訴人以系爭房
      地貸得款項交付尾款等情，俱為兩造所不爭；故本件買賣
      標的、價金尾款交付實情，顯與約定內容不一致，上訴人
      以契約書第9 條之規定推論價金已付清云云，顯與事實不
      符。
    2.另被上訴人已於92年6 月17日辦妥系爭房地之所有權移轉
      登記，另於同年9 月10日完成交屋事宜，則斯時系爭房地
      所有權及占有已完全屬於上訴人，且所有權狀僅為所有權
      之表徵，其歸屬並不影響不動產係何人所有之實體法律關
      係；換言之，縱使被上訴人事後不將系爭房地所有權狀交
      付上訴人，亦不影響上訴人為所有權人之地位。故被上訴
      人於過戶、交屋均完成後，未主動要求代書不得將所有權
      交付上訴人，難認有何顯然違背常情之處；更無從僅以此
      反証上訴人價金支付義務已履行完畢。
    3.又縱使被上訴人已協同辦妥交屋，且經6 月餘之久始提起
      本件訴訟，然上開情事與被上訴人是否已收足本件買賣價
      金均不存在有絕對必然之關係；亦即，被上訴人既仍有價
      金尾款請求權，當不因其於6 月後始提起訴訟請求，而影
      響其可請求之權利；則上訴人以前述情事作為其抗辯之論
      據，容有誤會。
  (四)綜上，上訴人所舉之證據，均不足以認定兩造已合意調降買
    賣價金尾款，自無從據為有利上訴人之認定。
四、綜上所述，上訴人既無法舉證證明買賣價金尾款已經兩造合
    意調降為2,800,000 元，則其所為前揭抗辯，自不足採信；
    而被上訴人主張上訴人尚積欠尾款400,000 元未付，即屬可
    採。然被上訴人對於交屋前有應負擔之管理費9,040 元、瓦
    斯費5,453 元未繳，且均已由上訴人代墊之事實並不爭執，
    則上開金額自應予扣除。從而，被上訴人主張依買賣契約之
    法律關係，請求上訴人給付385,507 元，及自起訴狀繕本送
    達翌日，即93年4 月7 日起至清償日止，按年息5 ％計算之
    利息，為有理由，應予准許。原審就此部分為被上訴人勝訴
    之判決，並無違誤；上訴人上訴意旨指摘原判決此部分不當
    ，求予廢棄，並無理由，應予駁回。
五、據上論結，本件上訴為無理由，依民事訴訟法第436 條之1
    第3 項、第449 條第1 項、第78條，判決如主文。
中　　華　　民　　國　　94　　年　　7 　　月　　13　　日
                   民事第一庭 審判長法      官  沈建興
                                    法      官  林玉心
                                    法      官  洪珮婷
上為正本，係照原本作成。
本判決不得上訴。
中　　華　　民　　國　　94　　年　　7 　　月　　13　　日
                                    法院書記官  鍾淑美
